臺灣新竹地方法院民事判決　九十年度重訴字第二七三號
　　原　　　告　中租迪和股份有限公司
　　法定代理人　丙○○
　　訴訟代理人　甲○○
　　被　　　告　神基科技股份有限公司
　　法定代理人　乙○○
右當事人間給付貨款事件，本院判決如左：
    主      文
原告之訴及假執行之聲請均駁回。
訴訟費用由原告負擔。
    事實及理由
壹、原告主張：
一、原告與英尚企業股份有限公司（下稱英尚公司）簽訂國內應收帳款受讓管理合約
    書（下稱系爭受讓管理合約書），合意由原告收買英尚公司自發票日期八十八年
    二月十日起對於被告基於買賣關係所生之貨款債權，並由英尚公司以台北體育場
    郵局第六一０五號存證信函於八十八年四月九日寄達被告，通知被告該債權讓與
    情事；此外，英尚公司更依原告之要求，於其因銷售貨物予被告而分別開立用以
    請款之統一發票上註記：『本發票債權已轉讓予中租迪和股份有限公司，．．．
    ，貨款到期後，請逕付中國信託商業銀行敦北分行，中租迪和股份有限公司　帳
    號：．．．。』等語，俾使被告得以確實瞭解各該發票所表彰之貨款債權業已讓
    與於原告及其清償方式等情事。按英尚公司銷售貨物予被告，依民法第三百四十
    五條第一項規定，而取得對於被告之貨款債權。「債權人得將債權讓與於第三人
    」，民法第二百九十四條第一項前段定有明文，又「債權之讓與，經讓與人或受
    讓人通知債務人，對於債務人即生效力」，此就民法第二百九十七條第一項規定
    反面觀之自明。是被告於收受債權之讓與人英尚公司所為債權讓與於原告之通知
    後，該債權讓與對於被告即生效力，原告自得以債權人之地位向被告請求並受領
    貨款，而被告亦僅得對原告為給付始生清償效力。惟查，被告於八十八年四月九
    日收受英尚公司所發原證二號『存證信函』之債權讓與通知及各該載有應收帳款
    讓與通知之統一發票時起，原就各筆讓與之貨款債務，均能按期向原告為清償，
    詎自貨款到期日為八十九年十二月二十七日（以原告帳載資料為準）起之貨款計
    七十一筆，金額合計新台幣柒仟肆佰玖拾柒萬貳仟壹佰陸拾貳元整，被告即未給
    付予原告（被告自認其均仍給付予英尚公司）；迭經原告派員催索，被告卻一再
    藉詞拖延，迄未清償。「債權人基於債之關係，得向債務人請求給付」，「給付
    有確定期限者，債務人自期限屆滿時起，負遲延責任」，「遲延之債務，以支付
    金錢為標的者，債權人得請求依法定利率計算之遲延利息」，民法第一百九十九
    條第一項、第二百二十九條第一項及第二百三十三條第一項前段分別定有明文，
    從而，本件原告因受讓英尚公司對於被告之系爭貨款債權，自得本於債權人之地
    位，請求被告給付逾期未為清償之貨款計新台幣柒仟肆佰陸拾伍萬伍仟貳佰陸拾
    貳元整（扣除銷貨折讓或銷貨退回之金額計參拾壹萬陸仟玖佰元後之淨額），及
    自起訴狀繕本送達被告之翌日起至清償日止依法定利率（週年利率百分之五）計
    算之遲延利息。
二、『國內應收帳款受讓管理合約書暨附約之管理同意書』確係由原告與系爭貨款債
    權讓與人英尚公司所簽訂，而表彰原告係與英尚公司就其因銷貨與被告所生之貨
    款達成債權讓與之合意，英尚公司並依約將系爭貨款讓與於原告，而由原告取得
    債權人之地位。
（一）按「文書之真偽，得依核對筆跡或印跡證之。」民事訴訟法第三百五十九條第
      一項定有明文。經查，原證一號文書上英尚公司所用之印文，核與該公司向行
      政主管機關台北市商業管理處辦理公司登記時所留存之印鑑相符，謹提出英尚
      公司之公司變更登記事項卡俾供核對印跡，足資證明『國內應收帳款受讓管理
      合約書』之形式真正，且被告亦不爭執其形式真正（九十一年四月二十四日言
      詞辯論筆錄第二頁）。次按，被告於九十一年四月二十四日庭訊時，略以原證
      一號中之『管理同意書』未蓋原告之大小章，而僅有原告所屬機關作業服務部
      之圓戳章，進而否認其效力，其法律見解顯有違誤，不足憑採：查，當事人間
      互相表示意思一致者，無論其為明示或默示，除依法律規定應具備其他要件者
      外（如書面、登記），該意思表示之內容於當事人間合意時即生效力，民法第
      一百五十三條第一項定有明文，原證一號中之『管理同意書』即便未蓋原告之
      大小章，亦無礙其為原告表示意思之佐證。而目前交易實務上，雖非依法應作
      成書面之交易，一般均會作成書面，以為當事人間合意事項之證明，惟該文書
      證據應以得證明當事人間之合意為已足，並不已以何等方式為之為必要。又查
      ，民法第三條第一、二項規定：「依法律之規定，有使用文字之必要者，得不
      由本人自寫，但必須親自簽名。如有用印章代簽名者，其蓋章與簽名生同等之
      效力。」可知，法律行為依法應作成書面者，應由作成書面之當事人親自簽名
      或蓋章始生效力，旨在證明該當事人確有受該文書所載內容拘束之決意，而無
      任何法律規定該簽名或蓋章應以何等形式為之始得生效力。因此，即便是依法
      應作成之文書，法律亦未規定當事人僅得使用印鑑章方生效力，況乎本件爭執
      並非依法應作成書面者，則該『管理同意書』即便原告未蓋印鑑章，而僅使用
      部門章，亦無礙其表彰意思表示之效力，舉重明輕，實法理當然。本件爭執之
      法律關係，一則依法並無作成文書之必要；次則亦無任何法律規定，公司之蓋
      章必以使用登記於行政主管機關之印鑑章始得生效力：再則原證一號中之『管
      理同意書』上亦有證明該文書確為原告與英尚公司共同作成之印跡，在在均足
      證明該文書之效力及原告與英尚公司間就對於被告之貨款債權讓與之合意（效
      力歸屬於原告本身），被告所辯悖乎法理及事實，實不足採。
（二）末按，依論理法則論之，如英尚公司未與原告有債權移轉之合意並簽訂原證一
      號之「國內應收帳款受讓管理合約書」及「管理同意書」等文件，英尚公司即
      無由依原告之要求對被告寄發原證二號通知債權讓與之存證信函（前揭合約書
      第一條第三款規定），亦無由於所有開立予被告用以請款之統一發票上註記債
      權讓與於原告之通知字句，而原告亦無從取得英尚公司與被告間相關交易憑證
      （統一發票、送貨單、對帳單等），由該等事實之存在，益足佐證英尚公司與
      原告間確有債權讓與之合意，並確有簽訂原證一號之「國內應收帳款受讓管理
      合約書」等文件，該等文書於形式上及事實上均屬真正，而得表彰原告與英尚
      公司間之合意，且原告確已受讓系爭貨款而取得債權人之地位，殆無疑義。
三、按將來之債權得為讓與、而將來債權之讓與契約應適用契約成立之規定，即於當
    事人間合意時，讓與契約即有效成立。惟將來之債權因訂約時尚未現實存在，故
    將來債權之讓與，性質上為附停止條件之債權讓與，需俟將來債權現實發生，停
    止條件成就時，始即時發生債權移轉之效力，殆為法律實務及學者見解肯認之。
（一）本件厥有爭執者在於：將來債權讓與之通知應於何時踐行始生通知之效力？學
      者間見解分歧。孫森焱教授固認：『讓與契約成立以前之通知，不生通知之效
      力』（本件之通知為讓與契約有效成立後）；『附停止條件讓與之通知，應於
      停止條件成就，債權讓與發生效力時，另行通知債務人。』；惟史尚寬教授則
      認為：『將來之債權之讓與，以通知於將來應為債務人之人為已足。爾後其所
      讓與之將來之債權，因一定事實之發生而成為現實之債時，發生移轉，無須再
      將其事實通知債務人。』且實務上亦認：『將來之債權之讓與，於訂約時因將
      來之債權尚未發生而成為現實之債，其所讓與之將來債權於成為現實之債時，
      發生移轉效力，而其讓與之通知於通知到達債務人時即生通知效力，無須於將
      來之債權成為現實之債時再為通知。』（台灣高等法院八十九年度重上字第一
      八八號判決參照，判決理由五末段）。又從法理上言，債權讓與之通知僅在使
      債務人得以知悉債權讓與之情事，避免誤為給付而已，而將來之債權於訂定債
      權讓與契約時雖尚未現實發生，然於彼時即通知將來應為債務人之人時，亦足
      使其知悉於將來之債權現實發生，停止條件成就時，該債權讓與即時發生效力
      之情事，則該將來債權讓與之通知行為既足使債務人得以知悉債權讓與之事實
      ，而得避免其誤向非債權人之讓與人為給付，實難謂其不生通知之效力。是本
      件英尚公司依原告要求，以原證二號之存證信函通知被告有關系爭債權讓與之
      情事時，依法實已生通知之效力，被告辯稱其收受原證二號之存證信函對其不
      生債權讓與通知之效力，實有誤解，洵不足採。按依學說及實務見解，將來之
      債權得為讓與，而將來債權讓與之通知於通知到達債務人時即生通知效力，無
      須於將來債權成為現實之債時再為通知。又民法第二九七條立法理由謂：「謹
      按債權之讓與，在當事人間，於契約完成時即生效力，無須通知於債務人。然
      債務人究未知有債權讓與之事，為保護債務人之利益起見，故使讓與人或受讓
      人負通知之義務。．．．。至債權之讓與，如立有讓與字據者，茍經受讓人將
      字據提示於債務人，即與通知生同一之效力，蓋以省無益之程序也。」可見，
      通知並非債權讓與之生效要件，民法第二九七條之立法目的係為保護債務人之
      利益，避免其因不知有債權讓與情事，誤為給付而致受有損害，則將來債權讓
      與之通知到達債務人時，債務人已然知悉有債權讓與之情事，則法律所欲規範
      避免之風險已無由發生，實難謂尚需踐履如何之通知方式，始得以之對抗債務
      人，此依立法目的及論理法則即足推知。
（二）債權讓與之通知，目的在使債務人知有債權讓與情事，避免其誤為給付為已足
      ，原證二號之存證信函雖為將來債權之概括性讓與通知，惟既足使被告知悉有
      債權讓與情事，自應生通知之效力。而所稱將來債權之讓與效力，應區分為債
      權契約及物權行為二個層面以論，債權讓與契約於當事人間合意時即生效力，
      至債權移轉之物權效力，則於將來債權成為現實之債時，即時發生債權移轉予
      受讓人之效力。從而，原告與英尚公司間就債權讓與達成合意時，債權讓與契
      約即生效力，彼時對於被告所為債權讓與之概括通知，既足使被告知有債權讓
      與之情事，其已得避免因錯誤給付致受損害，當足發生債權讓與通知之效力，
      而於將來債權成為現實之債，債權即時移轉予原告時，被告亦受債權移轉效力
      之拘束，而應逕向原告為給付。
四、國內應收帳款受讓管理合約之法律性質為應收帳款之「買賣契約」，而以「債權
    讓與」為債務履行之方法。
（一）原告與英尚公司間係達成應收帳款收買及所有之債權讓與之合意，此觀諸原證
      一號之國內應收帳款受讓管理合約書中之條款用語（第一條：應收帳款買賣方
      式；第二條：買賣價金），即足佐證。而合約名稱暨曰受讓，又曰管理，乃因
      原告就所提供之應收帳款收買服務，暨生債權受讓之效力，同時復具有為客戶
      管理帳務之功能，被告將之解釋為單純之帳款管理關係，實為斷章取義，不足
      憑採。次按，寄發予被告收執之原證二號存證信函中，第三行以下亦已明載：
      『．．．。自交貨發票日八十八年二月十日起，本公司（即英尚公司）對於貴
      公司（即被告）之所有應收帳款債權將移轉予中租迪和股份有限公司，在中租
      迪和股份有限公司通知貴公司終止前開應收帳款受讓管理合約前，請貴公司將
      所有到期之應收帳款逕行支付給中租迪和股份有限公司．．．。』其所用文字
      並非艱澀難懂，且已明白表示債權讓與通知之旨，被告辯稱該存證信函係為帳
      款管理目的之通知，而非債權讓與之通知，顯不足採。蓋「解釋意思表示，固
      需探求當事人之真意，不得拘泥於所用之辭句，但所用之辭句業已表示當事人
      真意，無須別事探求者，即不得反捨所用之辭句而更為曲解。」最高法院八十
      六年度台上字第三０四二號判決明示其旨。
（二）有關原告合併消滅之中瑞租賃股份有限公司（下稱中瑞公司）前就收買之應收
      帳款提列備抵呆帳遭稅捐機關剔除乙案之相關資料，謹遵諭提出台北高等行政
      法院八十九年度訴字第一五九五號判決，並就該判決內容釋明如後：該件稅務
      爭議歷經申請復查、訴願及高等行政法院之行政訴訟，均持該收買之應收帳款
      係附有追索權之理由，否准中瑞公司就所收買之應收帳款提列備抵呆帳，惟其
      法律見解顯有違誤，該案刻正上訴最高行政法院審理中，合先敘明。該件稅務
      爭議主要爭執點在於：中瑞公司因收買應收帳款而得之應收帳款是否該當於所
      得稅法第四十九條第一、二項所定『應提列備抵呆帳之應收帳款』，稅捐主管
      機關主要著眼於營業稅之課徵，而非應收帳款之法律定性。前開行政法院之判
      決雖駁回原告之訴，惟其判決理由亦肯認：附有追索權之應收帳款收買契約之
      法律性質仍為應收帳款之『買賣』，僅就日後買受商支付能力之危險負擔並未
      因應收帳款之買賣而隨同移轉而已；原告得依應收帳款收買契約之約定將買受
      商屆期未付之應收帳款退還銷售商（即行使契約解除權），則該屆期未付之應
      收帳款於原告主張退還銷售商後，始歸屬於銷售商所有；亦即原告於行使契約
      解除權，將所收買之應收帳款再轉讓回銷售商前，仍應保有該應收帳款之債權
      人地位；通觀其判斷基礎，仍然肯認該附有追索權之應收帳款收買契約之法律
      定性仍為買賣，僅該買賣契約係附有解除條件而已。解釋契約及意思表示，應
      以當事人之真意為準，非得由當事人以外之第三人為特定目的所為之臆測或任
      意曲解，而得變更當事人之真意。台北市國稅局及財政部基於課征稅捐之目的
      ，率爾認定中瑞公司承作之附有追索權應帳款收買契約因具質押借款性質，進
      而否准中瑞公司就所收買之應收帳款依所得稅法第四十九條規定提列備抵呆帳
      ；惟即便如此，亦不得變更原告與英尚公司間達成應收帳款收買及債權讓與合
      意之真意，亦無礙其法律定性，台北高等行政法院八十九年度訴字第一五九五
      號判決亦肯認，系爭應收帳款受讓管理合約之法律性質仍為『應收帳款之買賣
      』，而所附之追索權，則係『解除契約後之返還價金請求權』。被告略以擷取
      原證一號應收帳款受讓管理合約、管理同意書及原證二號存證信函中之部分文
      字用語，以及稅捐機關為課稅之目的而枉顧當事人立約真意之不當見解，爭執
      謂原告未收買系爭貨款債權云云，顯係故為曲解，斷章取義，臨訟卸責之舉，
      不值一哂。
（二）另被告略以原證一號中『管理同意書』上記載受讓額度為零，主張原告並未向
      英尚公司收買任何債權等語，實係被告意圖卸責，而斷章取義故為爭執之舉，
      要不足採。實則，『受讓額度』乙詞，係原告內部使用之契約文字用語，旨在
      表達原告是否承擔特定買受商屆期不能付款之信用風險及其承擔之額度（亦即
      原告於債務人發生不能付款之瑕疵時，得否享有解除權之謂），『受讓額度』
      一欄記載為零者，則原告就所收買之對特定買受商之應收帳款，形式上不承擔
      買受商屆期不能付款之風險，亦即，如有該風險發生時，原告得選擇向該特定
      買受商追索債權，或逕向銷售商行使追索權（即瑕疵擔保請求權之契約解除權
      ），要求其買回該特定之應收帳款（原告有選擇權）；而如『受讓額度』非為
      零時，則如買受商發生不能償付貨款之風險時，於該額度內，原告不得向銷售
      商行使追索權，僅得對買受商為債權之追償。因此，本件『受讓額度』雖記載
      為零，僅謂原告就系爭貨款債權不需承擔被告不能償付貨款之風險，非謂原告
      未收買系爭貨款，此觀原證一號中『管理同意書』上另有記載「．．．辦理應
      收帳款收買管理業務．．．」，「．．．本案總支付價金額為：壹億壹仟萬元
      整」，「授信類別：有追索權應收帳款收買」及「預支價金額度：
      NT$70,000,000」等語，均足證明原告確有收買英尚公司對於被告之系爭貨款
      債權。
五、系爭貨款經英尚公司讓與於原告，並由英尚公司以原證二號『存證信函』及原證
    三號『統一發票』正面之文字註記，分別載明債權讓與之旨，通知送達於被告，
    系爭貨款債權之讓與於原告，依法對於被告發生效力，被告自受通知時起，就系
    爭貨款應僅得向原告為給付，始得生債務消滅之清償效力。被告一再爭執，概括
    性債權讓與通知不生任何效力，需俟將來各該債權現實發生後，由原告或英尚公
    司再踐履通知程序，系爭貨款債權讓與始對被告發生效力云云，則即便學說及實
    務見解就將來債權之概括性通知之效力或有爭執，然將來債權成為現實之債後所
    為之債權讓與通知，應足使債權讓與對於債務人發生效力，殆無疑義。本件中，
    英尚公司非但依原告之要求，對於被告寄發原證二號通知債權讓與之存證信函，
    並於個別債權發生後，在開立以向被告請領貨款之統一發票上均有註記債權移轉
    予原告之字句，此觀原證三號及被證四號自明。顯然，系爭貨款債權之讓與於原
    告，既於訂約時以存證信函為概括通知，且亦於各該債權現實發生後，於表彰債
    權之發票上註記讓與字句，以為個別債權讓與之通知，則系爭貨款之債權讓與於
    原告當然對於被告發生效力。
六、當事人就債權所為不得讓與之特約，不得以之對抗善意第三人，民法第二百九十
    四條第二項定有明文。
（一）本件縱被告抗辯就系爭貨款有不得讓與之特約，惟原告既未與知，且被告自受
      債權移轉通知時起，迄於本件訴訟程序進行前，當為且能為此告知原告之行為
      而均不為，原告實為不知有此特約之善意第三人，依法被告不得執此抗辯對抗
      原告；如被告進而主張原告為惡意，應由被告負擔舉證責任。一般而論，訂購
      單並非買賣契約，其法律性質僅為買賣之要約，需俟他方當事人有受其拘束之
      意思而為承諾，契約方始成立。被告所稱不得讓與之特約條款，係記載於該訂
      單之背面，然依一般商業習慣而論，企業為節省成本、提高效率並掌握時效，
      買方於下訂單訂貨時，多以傳真方式為之，鮮少以訂單正本親送或寄達賣方，
      而傳真訂單時，亦僅將載有訂購標的品名及數量之訂單正面傳真予賣方，鮮少
      將背面一併傳真者；則本件英尚公司是否得見該被告載於訂單背面之約款，不
      無疑問；再者，即便被告係將訂單正本寄送或是傳真訂單時係連同背面一併傳
      真予英尚公司，以為購買貨物之要約，則英尚公司是否詳閱該約款，且有同意
      受該約款拘束之承諾意思表示，而構成雙方之合意，亦不無疑義。被告僅執其
      單方簽發之訂單背面載有不得讓與之約款，即謂為該雙方當事人有債權不得讓
      與之合意，其立論基礎之證據及邏輯推論過程，均有未洽，不足憑採。查民法
      第二九四條第一項第二款雖規定，依當事人之特約，不得讓與之債權，其讓與
      無效；惟同法條第二項復規定：「前項第二款不得讓與之特約，不得以之對抗
      善意第三人。」則被告雖辯稱，其與各廠商往來時，均於訂單背面一般條款載
      有不得讓與之特約，惟原告既未徵提該訂單，英尚公司亦未告知原告有此特約
      ，甚者，被告於收到債權讓與之通知時，亦未曾向原告為任何反對或異議之表
      示，原告自無從知悉其間就系爭貨款債權有此不得讓與之特約，否則，原告焉
      有可能支付價金予英尚公司，而收買該等特約不得讓與之應收帳款債權，此依
      經驗法則及論理法則均足推知，顯見原告確屬善意不知該不得讓與之特約，殆
      無疑義。
（二）次查，「違反禁止債權讓與契約所為之讓與，依民法第二百九十四條第一項第
      二款之規定固屬無效，惟此項不得讓與之特約，不得以之對抗善意第三人，為
      同法第二項所明定，若第三人不知有此特約其讓與應為有效。」最高法院五十
      年台上字第五三九號判例明示其旨。從而，原告既不知被告就系爭貨款有該不
      得讓與之特約，依前揭判例之意旨，系爭貨款債權之讓與仍為有效，被告就系
      爭貨款仍應向原告給付始生清償效力。按被告主張，依原告與英尚公司間所簽
      訂之國內應收帳款受讓管理合約書第一條有關應收帳款買賣方式之約定，其中
      第六款規定英尚公司應將所有與系爭貨款有關之發票影本或正本、被告簽收單
      、債權文件、確認之訂單、證明債權之文件、各債權之擔保及從屬權利及原告
      要求之其他文件交付予原告之約定，即謂原告必定持有被告所稱之訂購單，實
      乃被告故為誤解。實則，上開合約條款之所以如此約定，乃原告為適應各類客
      戶不同之交易習慣所為之概括規範，俾使原告有權利要求英尚公司提供所載之
      文件中原告認為必要徵提之文件，並非謂原告一定要取得該條款所載之全部文
      件；而實際上，原告為求業務操作之簡便，並避免因程序之繁瑣致降低客戶往
      來之意願，一般僅會徵提證明客戶已履行交貨義務之送貨單或簽收單，以及表
      彰應收帳款之統一發票，本件之情形亦然。至訂購單，性質上僅係被告對於英
      尚公司所為購買貨品之要約，並不生債之發生之確定效力，本件原告已徵提英
      尚公司交付系爭貨款之統一發票、送貨單及驗收對帳單，已足資佐證英尚公司
      就系爭貨款之交易業已履行交貨義務，並經被告驗收對帳，且已開立請款之發
      票，原告就系爭貨款得對被告主張完整之權利，原告理論上不需要，實際上亦
      未徵提被告所稱之訂購單，自無從知悉被告於訂單背面有此不得讓與之記載，
      原告實屬善意第三人，要無疑義。
七、「因清償債務而為給付，於給付時明知無給付之義務者，不得請求返還。」民法
    第一百八十條第三款定有明文。本件系爭貨款既已讓與於原告，且依法亦將系爭
    債權讓與情事通知於被告，被告於受通知時起即受債權讓與效力之拘束，針對系
    爭貨款，其對英尚公司已無給付義務，而僅得向原告為給付始生清償債務之效力
    ，惟被告於受各該債權讓與通知後，明知其對英尚公司就系爭貨款已無給付之義
    務而仍為給付，依前開法律規定，被告不得請求返還，即被告不得依民法第一百
    七十九條規定對於英尚公司主張不當得利返還請求權，從而，被告據以主張抵銷
    抗辯之債權實不存在，當然亦不得以之對抗原告，被告所為抵銷抗辯之主張顯無
    理由，要不足採。綜前所述，原告確已合法受讓系爭貨款債權而繼受取得系爭貨
    款債權人之地位，同時亦已踐行法定之通知程序，而使系爭貨款債權之讓與對於
    被告發生效力，被告就系爭貨款應僅得向原告為給付，始生債務消滅之清償效力
    ；且除已扣減之銷貨折讓或銷貨退回之金額外，被告並無任何足以阻止或排斥系
    爭貨款債權之成立、存續或行使之抗辯事由，而得拒絕履行給付義務，被告就系
    爭貨款應向原告為給付而迄未清償等語置辯。並聲明：（一）被告應給付原告新
    台幣（下同）柒仟肆佰陸拾伍萬伍仟貳佰陸拾貳元整，暨自起訴狀繕本送達之翌
    日起至清償日止按週年利率百分之五計算之利息。（二）訴訟費用由被告負擔。
    （三）原告願供擔保，請准宣告假執行。
貳、被告則以：
一、基於下述理由可知，原告與訴外人英尚公司間所簽訂者為債權管理合約，因此原
    告僅為英尚公司之債權管理人而非債權受讓人，而被告既已依債之本旨向英尚公
    司清償所有貨款，原告之管理目的顯然已達成，原告僅得向英尚公司請求管理費
    用，而不得向被告請求清償貨款：
（一）依原證二號存證信函內容所示，「為提升服務品質，本公司（即英尚公司）已
      與中租迪和股份有限公司簽訂國內應收帳款受讓管理合約，協助本公司之帳款
      管理工作。」該存證信函已載明係為「帳款管理之目的」所為之通知。
（二）依原證一號管理同意書上所示，其「受讓額度」載明為「０」，足見原告主張
      自英尚公司受讓之債權額度為「０」，原告向英尚公司收買之債權額度為「０
      」，原告僅代英尚公司為債權管理之工作，原告僅為英尚公司之債權管理人，
      即原告並未向英尚公司收買任何債權，而僅代英尚公司為債權管理。
（三）依原告於民事補充理由（二）狀第七頁第2點及八頁第3點中已確認被告與英尚
      公司間之交易為放帳交易  (Open Account)，而依原告於該公司網站中所陳何
      謂國內應收帳款受讓業務可知，「該項業務（即國內應收帳款受讓）主要是針
      對以放帳為交易方式的廠商，受讓其應收帳款之債權，由中租迪和公司來承擔
      其買受商之信用風險。」「百分之百的債權確保：承擔客戶之買受商債務不履
      行之信用風險，讓客戶無壞帳風險之虞。」即原告如自英尚公司處受讓系爭債
      權，則原告將自行承受被告壞帳之信用風險，是「受讓額度」如解釋為債權受
      讓額度，因本件受讓額度為「０」，故原告並未自英尚公司處受讓任何債權。
      縱如原告所辯「受讓額度」係指原告是否承受買受商信用風險之表示，則本件
      受讓額度為「０」，表示原告並未承受任何信用風險，對照前述被證七號之說
      明可知，原告豈不自相予盾。故本件應依一般文義解釋之方法加以解釋「受讓
      額度」，其「受讓額度」載明「０」，足見原告自英尚公司受讓之債權額度為
      零，原告向英尚公司收買之債權額度為零，本件非屬原告所述之國內應收帳款
      受讓，自非債權讓與。
（四）依原證一號管理同意書上所示，其上明載「管理費率」為一定之百分比，顯見
      原告確為英尚公司之債權管理人，原告為英尚公司為一定管理行為，藉此原告
      得向英尚公司收取一定百分比之管理費用作為報償，故原告僅得向英尚公司請
      求管理費用，而不得向被告主張貨款債權之受讓。
（五）由下述事證可知，原告與英尚公司間為一種質押借款之行為，彼此間並無債權
      受讓之情事，原告僅為英尚公司之債權管理人而非債權受讓人：依原證一號管
      理合約書上所示，其上明確記載為「有追索權之應收帳款收買」，財政部臺北
      市國稅局複查決定書及財政部訴願決定書均認為在此種情形下，原告雖主張其
      從事者為應收帳款之買賣，惟實際上是一種質押借款之性質，而非真正之讓售
      行為。依原證一號管理同意書上明確記載有「預支額度」及「額度到期日」可
      知，其為原告評估英尚公司所有之應收帳款及還款能力後，認為英尚公司日後
      既得對被告收回其應收帳款，日後當不致發生無力清償之情形而對英尚公司貸
      放之款項。如本件為原告所陳係屬債權讓與，則何需預支額度及額度到期日之
      記載？可見本件確為原告對於英尚公司之質押借款，而非債權讓與行為。依原
      告所提原證六號「驗收對帳單」可知，被告對英尚公司之付款條件為「check
      60  days」，而原告自承已向英尚公司徵提「驗收對帳單」（參原告民事補充
      理由二狀第五頁最後一行），足見原告明確知悉被告與英尚公司間之交易條件
      為「check  60 days」；惟原證一號管理同意書中所載交易條件分別為「次月
      結30天T/T」、「次月結60天T/T」、「次月結90天電匯」、「次月結90天電匯
      」及「次月結150天電匯」，俱非被告與英尚公司間之交易條件，概債權讓與
      乃不變更債之內容而僅債之主體有所變更，倘如原告所陳，本件係債權讓與，
      則在被告未事先同意前，何以被告對英尚公司之債務清償期竟會任意發生變更
      ，顯然前述「次月結30天T/T」、「次月結60天T/T」、「次月結90天電匯」、
      「次月結90天電匯」及「次月結150天電匯」俱為原告同意英尚公司應如何清
      償先前貸款之約定條件，故原告所陳其與英尚公司間發生債權讓與之情事，並
      無依據。)依原告於民事補充理由 (一)狀第三頁第三點1.中自承，系爭管理同
      意書中所載之交易條件，為原告依「英尚公司之申請」所為之設定，顯見本件
      並非債權讓與，而係就原告貸予英尚公司之借款部分，原告與英尚公司間另行
      約定之清償條件，否則被告對英尚公司債務之清償期何以會任意變更？
（六）依原證一號管理合約書第五條第二項可知，系爭管理合約經解除後，其效果僅
      為甲方（即英尚公司）應於三日內，返還乙方（即原告）已支付之價金及利息
      ，絲亳未見乙方（即原告）應將先前受讓自甲方（即英尚公司）之債權重新讓
      與予甲方，則原告所陳本件係債權讓與自無足取，實則本件單純為原告先行貸
      放款項予英尚公司，原告則自任英尚公司之債權管理人，故系爭管理合約解除
      後，由於原告自始並無受讓英尚公司對被告之債權，原告與英尚公司始約定解
      除之法律效果依第五條第二項之規範。
二、不論管理合約書之性質為何，因其後附之五份管理同意書並未合法成立及生效，
    故原告執之主張其為債權受讓人要求被告清償貨款，自乏依據：
（一）依原告與英尚公司簽訂之管理合約書第一條第一項可知，英尚公司應交付其所
　　　有之應收帳款資料予原告，供原告選定丙方（未來可能之被選定人）之用，而
　　　丙方則以嗣後之管理同意書加以特定，倘嗣後未以管理同意書對丙方加以特定
　　　，則不論原證一號合約之性質為何，其預定之合約效力即無從發生。
（二）按法律行為之成立要件中，標的、當事人及意思表示缺一不可，惟查原證一號
      後附之五份管理同意書俱無原告之簽名，故該五份管理同意書因欠缺當事人之
      要件，自不能合法成立，更遑論原告能為任何之意思表示。
（三）又依最高法院六十三年度台上字第六二八號判例及八十五年度台抗字第二○七
      號判決可知，法人之董事始為法人之代表及執行機關，法人之董事會乃該法人
      之內部機關，並非權利義務之主體；則依同一法理可知，原告之「作業服務部
      」亦僅為原告之內部機關，並非權利義務之主體，而因為「作業服務部」並非
      權利義務之主體，故當然無法自為或為他人為任何意思表示，因此無論原告主
      張該「作業服務部」係如何代其為意思表示（不論有權、無權、表見），其主
      張自難憑採，故該五份管理同意書均未合法成立及生效，而管理同意書既未合
      法成立及生效，則不論原證一號管理合約書之性質為何，其契約效力即無從發
      生，因此原告主張其為債權受讓人要求被告清償貨款，並無理由。
（四）退萬步言，縱以原告起訴之時點認為係原告就五份管理同意書與英尚公司達成
      意思表示合致之時點，惟被告早已依債之本旨向英尚公司清償所有貨款，系爭
      貨款債權既已因被告之清償而消滅，則原告主張之債權讓與將因債之標的不存
      在而無從發生，因此原告執之主張其為債權受讓人要求被告清償貨款，並無理
      由。
三、原告以原證二號存證信函為債權概括讓與之通知，不生債權讓與通知之效力：
（一）依民法第二百九十七條第一項「債權之讓與，非經讓與人或受讓人通知債務人
      ，對於債務人不生效力。」可知，將來之債權發生與否既然未定，則現時何來
      「讓與人」、「受讓人」及「債務人」存在，任何人均無從依民法第二百九十
      七條第一條規定預為債權讓與通知。
（二）按將來方可實現之債權，無論係附條件或期限，其條件成就或期限屆至始得為
      債權讓與之標的，方符法之確定性與可得確定性，從而以將來之債權為概括之
      讓與，本於契約自由原則，尚非法所不許。惟債權讓與之通知，乃受讓人行使
      權利之必要條件，法律雖容許將來債權之概括讓與，因民法第二百九十七條第
      一項前段規定債權讓與以讓與通知達到債務人時始生效力，若被通知內容為將
      來尚未發生之債權，因債權尚未成立，即無所謂債務人存在，將來之債務人如
      何成為通知之對象？受讓人不能僅憑一概括通知，使將來所有成否未定之債權
      對債務人發生讓與之效力，事先對於尚未發生之將來債權為概括之讓與通知，
      無論係通知當時及嗣後，自不生債權讓與通知之效力。
（三）如認為將來債權之讓與可先預為通知，則民法第二百九十九條即為具文而無存
      在之必要，蓋倘日後讓與人拒絕履行其給付義務時，債務人竟因讓與通知在雙
      務契約成立前而不得行使同時履行抗辯權以拒絕付款，豈為法理之平。
（四）附停止條件債權之讓與通知，因該債權之停止條件是否成就並不確定，自應於
      停止條件成就時，債權讓與發生效力時，另行通知債務人，否則不得對抗債務
      人。
（五）學者、大法官孫森焱亦認對於將來尚未發生之債權，仍需俟將來各該債權現實
      發生後，由原告或英尚公司再履踐民法第二百九十七條通知程序，始對被告發
      生債權讓與之效力（參被證二號）。本院八十八年度重訴字第一三五號判決亦
      持相同見解（參被證五號）。高等法院八十九年度重上字第一一三號判決亦持
      相同見解（參被證八號）。
四、被告與英尚公司間訂有債權禁止轉讓之特約，英尚公司違反該債權禁止轉讓特約
    所為之債權移轉行為，自屬無效：
（一）被告與各廠商往來訂購單（參被證六號）一般條款第九條載有「Assignment：
      Seller shall not assign this Purchase  Order or any interest  herein
      without  the prior written consent of Buyer.」其中譯文即「賣方於未得
      買方事先書面同意前，賣方不得將本訂單或因本訂單所生之任何權利轉讓予第
      三人。」是被告與英尚公司間存有債權禁止轉讓之特約。
（二）此外於本院庭訊及筆錄中，對於被告主張其與英尚公司間存有債權禁止轉讓特
      約一事，原告並未爭執且無異議，故被告與英尚公司間存有債權禁止轉讓之特
      約，應為確定之事實。
（三）又「債權人得將債權讓與第三人。但左列債權，不在此限：二、依當事人之特
      約，不得讓與者。」民法第二百九十四條第一項訂有明文，是被告與英尚公司
      間既存有債權禁止轉讓之特約，英尚公司違反其與被告間之債權禁止轉讓特約
      所為之債權移轉行為，自屬無效。
五、原告對於被告與英尚公司間之債權禁止轉讓特約，原告並非善意第三人：
（一）依原告與英尚公司簽訂之管理合約書第一條所載，原告與英尚公司同意依下列
      方式辦理：六、甲方（即英尚公司）應至少每月一次或於出貨后十日內，將該
      月、該次所有或該筆應收帳款發票影本或正本、丙方（即被告）簽收單、債權
      文件、確認之『訂單』、證明債權之文件、各債權之擔保及從屬權利及乙方（
      即原告）要求之其它文件交付予乙方；由於訂單不僅為證明債權之文件，亦為
      原告據以行使債權時所必需，故原告早已知悉被告與英尚公司間之債權禁止轉
      讓特約。又原告主張為系爭債權之繼受取得人，既然被告與英尚公司間之往來
      訂單已載明債權禁止轉讓之特約，原告為系爭債權之繼受取得人，自應受限於
      該特約，故原告與英尚公司間之債權讓與行為無效。
（二）又「讓與人應將證明債權之文件，交付受讓人，並應告以關於主張該債權所必
      要之一切情形。」民法第二百九十六條復有明文，可見原告早已或早應取得相
      關債權證明文件，故原告早已知悉被告與英尚公司間之債權禁止轉讓特約，原
      告並非善意第三人。
（三）依原告與英尚公司簽訂之管理合約書第一條第一項、第二項及第三條第六項所
      載，英尚公司應交付其所有之應收帳款資料、丙方（未來可能之被選定人）基
      本資料及丙方與英尚公司雙方間之往來帳予原告，以協助原告評估丙方之財務
      及信用能力，供原告選定丙方之用，丙方選定後，始由原告出具管理同意書予
      英尚公司。按原告係專業應收帳款收買公司，原告於出具管理同意書前，依管
      理合約書或依常情原告勢必事先對於欲選定丙方（即被告）之信用、財力及其
      與英尚公司間之交易條件、受讓債權之相關證明文件詳加調查以避免任何損失
      ，否則如何於管理同意書中設定「預支額度」之高低，而本件原告前後共出具
      五份管理同意書，故原告早已知悉被告與英尚公司間之債權禁止轉讓特約，原
      告並非善意第三人。
（四）原告為國內經營機器租賃、動產抵押及應收帳款受讓管理業務之知名公司，依
      其規模及專業能力，當無不就債權證明文件及債權得否轉讓之相關重要文書加
      以斟酌之理，否則原告對被選定人（即被告）清償能力之調查及選定工作即亳
      無意義，故原告早已知悉被告與英尚公司間之債權禁止轉讓特約，原告並非善
      意第三人。
（五）依最高法院七十七年度台上字第三六四號判決可知，原告應自行舉證其為善意
      第三人，原告如未能舉證證明其屬善意第三人者，則原告所主張之債權讓與事
      實對被告自不生效力，鈞院應駁回原告之請求。
六、縱本院認為本件確有債權讓與之情事發生，並對被告發生讓與效力，原告起訴主
    張貨款債權之數額應依下述說明加以修正：
（一）依原告所提管理合約書第二條第二項可知，系爭債權讓與並不包括銷貨折讓或
      銷貨退回部分之金額，而被告對英尚公司銷貨折讓或銷貨退回之部分詳如附表
      （參被證十號），故被證三號附表中各該對應發票所示之貨款金額應扣除銷貨
      折讓或銷貨退回之部分，修正結果詳如被證十一號所示之附表，而原告對此亦
      當庭向鈞院表示同意，故原告請求之金額已減縮至如被證十一號所示，應無疑
      義。
（二）依原證二號存證信函及原告所提民事補充理由 (二)狀第九頁第4點可知，原告
      係以發票日期作為判斷債權是否發生讓與之基礎。而依原告所提原證一號管理
      合約書觀之，原告所主張之債權並非於管理合約書簽訂時發生移轉，而係由原
      告與英尚公司「嗣後」簽訂管理同意書以對丙方及讓與期間加以特定後，於該
      讓與期間內英尚公司對被告之債權方有移轉之可能。查原證一號中第四份管理
      同意書載明至八十九年六月二十七日截止，第五份管理同意書則自八十九年七
      月七日起至九十年七月四日，換言之，自八十九年六月二十八日起至八十九年
      七月六日止之期間內，並無發生債權移轉之可能，故被證十一號附表中編號十
      五號至十八號發票，原告對於被告自無貨款請求款存在。
（三）據原告九十年七月二十三日於存證信函第二九０四號中所陳，被告自收受英尚
      公司於八十八年四月九日債權讓與通知時起至八十九年十月三十一日止，被告
      於此期間之應付帳款皆已清償。故被證十一號附表中編號五十四號  (含)以前
      ，原告所主張之債權已因清償而消滅，就此部分原告對於被告自無貨款請求款
      存在。
七、縱本院認為本件確有債權讓與之情事發生，並對被告發生讓與效力，被告以對英
    尚公司之債權向原告主張抵銷後，原告不得向被告主張任何貨款之給付：
（一）原告既主張本件為債權讓與，則英尚公司對於被告即非適格之貨款受領人，英
      尚公司無法律上之原因而受有被告給付貨款之利益，於被告向英尚公司給付貨
      款之同時致被告受有同額之損害，故被告自可向對英尚公司主張如被證十二號
      附表所示之不當得利債權，其各別之清償期則為各該支票到期日或各該發票之
      發票日期。又被告為避免發生抵銷不足之情形，被告於此另行補提對於英尚公
      司之三筆不當得利債權，故被證十二號附表應加修正如被證十三號附表所示。
（二）又本件大致可認定被告係於被證九號附表所示之各該發票日期，就各該發票所
      表彰之貨款債款受英尚公司之債權讓與通知。
（三）查「債務人於受通知時，對於讓與人有債權者，如其債權之清償期，先於所讓
      與之債權，或同時屆至者，債務人得對於受讓人，主張抵銷。」民法第二百九
      十九條第二項定有明文，被告茲依民法第三百四十二條準用同法第三百二十一
      條，指定抵銷之順序如被證十三號附表所示之編號順序，就被告積欠原告之貨
      款債務進行抵銷。
（四）易言之，被告以對英尚公司如被證十三號編號一所示債權（清償期為八十九年
      十二月二十二日）對被證十一號編號七十至七十一號發票表彰之債權為抵銷後
      ，被告再以對英尚公司如被證十三號編號二所示債權（清償期為八十九年十二
      月七日）對被證十一號編號六十四至七十一號發票表彰之債權為抵銷，依前述
      方式依序進行抵銷後，原告對於被告已無任何貨款債權存在，原告起訴請求被
      告給付貨款為無理由，應予駁回。如認為被告主張抵銷之主動債權尚未能全額
      抵銷原告之被動債權者，因被告對於英尚公司尚有其它不當得利債權尚未提出
      ，屆時被告將另行陳報。並聲明（一）原告之訴駁回。（二）訴訟費用由原告
      負擔。（三）如受不利之判決，被告願供擔保請准宣告免為假執行。
參、程序方面：
一、原告於起訴時之法定代理人為丙○○，嗣於訴訟程序進行中變更法定代理人為黃
    明富，並經原告以書面聲明承受訴訟，自應准許。
二、原告起訴時原聲明請求七千四百九十七萬二千一百六十二元，嗣減縮為請求被告
    給付七千四百六十五萬五千二百六十二元，核屬訴之聲明之減縮，亦應准許，合
    先敘明。
肆、兩造不爭執之事實：
一、原告於八十八年四月九日與訴外人英尚公司簽訂國內帳款受讓管理合約書，並定
    有管理同意書，英尚公司並於八十八年四月九日以存證信函通知被告債權轉讓情
    事。
二、英尚公司開立予被告之統一發票上註記有：本發票債權已轉讓與中租迪和股份有
    限公司．．．貨款到期後，請逕付中國信託商業銀行敦北分行，中租迪和股份有
    限公司帳號．．．等語。
伍、得心證之理由：
    本件兩造所爭執之處應在於原告與訴外人英尚公司簽訂之國內帳款受讓管理合約
    書及管理同意書是否有效？其法律性質是否為債權讓與？若為債權讓與，該債權
    讓與之效力為何？茲詳述如下：
一、原告主張其於八十八年四月九日與訴外人英尚公司簽訂國內帳款受讓管理合約書
    及附約之管理同意書之事實，業據其提出國內帳款受讓管理合約書一份、管理同
    意書五份等為證，被告對於原告與英尚公司簽訂上開管理合約書及管理同意書之
    事實並不爭執，惟辯稱：原告所提出之五份管理同意書無原告公司之簽名，並未
    合法成立生效等語。經查，原告與訴外人英尚公司簽訂之國內帳款受讓管理合約
    書，均經原告及英尚公司蓋用公司大小章，有該受讓管理合約書在卷可憑，兩造
    對此亦不爭執，應已合法成立生效無訛，合先敘明。次查，原告與訴外人英尚公
    司所簽訂之國內帳款受讓管理合約書前文載明：「英尚公司向原告申請辦理國內
    應收帳款受讓管理業務，經原告同意收買英尚公司對特定買受人（明細詳載於管
    理同意書）之債權，應收帳款之買賣，以原告出具管理同意書經英尚公司承諾時
    成立，並均依本合約所訂條款履行之」等語，有該受讓管理合約書附卷可稽，即
    管理同意書乃原告與英尚公司就應收帳款之特定買受人為意思表示合致之書面，
    只需原告就特定買受人選定後出具管理同意書與英尚公司（即要約），經英尚公
    司為承諾，雙方意思表示即屬合致，其間相關之履行條件仍依上開國內帳款受讓
    管理合約書之約定。而上開原告與英尚公司間就選定特定買受人之意思表示依法
    並非需立有書面者，僅需原告與英尚公司間意思表示合致即可，而該五份管理同
    意書均係由原告為要約之意思表示出具後，經英尚公司蓋用公司大小章為承諾之
    意思表示，其間就被告為特定買受人之意思表示自已合致，該管理同意書上雖無
    原告公司大小章，但均載明原告中租迪和股份有限公司，且係由原告公司發出送
    交與英尚公司者，該要約之意思表示自已到達英尚公司，尚不以原告在其上蓋用
    公司大小章為生效要件，蓋當事人間互相表示意思一致者，無論其為明示或默示
    ，除依法律規定應具備其他要件者外，該意思表示之內容於當事人間合意時即生
    效力，民法第一百五十三條第一項定有明文，足徵原告確有此要約之意思表示，
    否則被告亦不可能蓋用公司大小章為承諾之意思表示，原告與英尚公司間確就被
    告為特定買受人之意思表示已達成合致，是被告辯稱：該管理同意書未有效成立
    ，尚不足採。甚且，英尚公司已於八十八年四月九日以存證信函通知被告有關其
    與原告間訂立債權受讓管理合約之情事，亦足徵原告與英尚公司間之管理同意書
    之意思表示確已合致生效。
二、次查，原告主張其與訴外人英尚公司簽訂之上開受讓管理合約書之法律性質為債
    權讓與，並已就債權讓與之事實通知被告之事實，業據其提出受讓管理合約書、
    存證信函等為證，惟為被告所否認，辯稱：該受讓管理合約書之性質應為債權管
    理及質押借款，而非債權讓與等語。經查，原告與英尚公司簽訂之上開受讓管理
    合約書前文載明：「茲因英尚公司向原告申請辦理國內應收帳款受讓管理業務，
    經原告同意收買英尚公司對特定買受人（明細詳載於管理同意書）基於買賣契約
    、勞務契約或其他債權契約得向特定買受人請求於一定清償日給付一定金額之債
    權，應收帳款之買賣，以原告出具管理同意書經英尚公司承諾時成立，並均依本
    合約所訂條款履行之」等語，即明確表示原告與英尚公司所簽訂之契約係為債權
    之收買，即屬應收帳款之買賣，此再由合約書第一條應收帳款買賣方式第二項、
    第三項明確表示英尚公司於原告選定特定買受人後應將該特定買受人之所有應收
    帳款讓與予原告，且英尚公司應以存證信函明確通知該特定買受人債權讓與關係
    即明，有該受讓管理合約書附卷可稽。且原告並已選定被告為特定買受人，出具
    管理同意書予英尚公司，並經英尚公司承諾無訛，業如前述，英尚公司並於八十
    八年四月九日以存證信函通知被告有關其與原告間債權讓與之情事，是原告與英
    尚公司所簽訂之上開受讓管理合約書確有債權讓與之性質無疑。再者，被告與英
    尚公司業務往來之相關統一發票上，亦經英尚公司註記：「本發票債權已轉讓與
    中租迪和股份有限公司．．．貨款到期後，請逕付中國信託商業銀行敦北分行，
    中租迪和股份有限公司帳號．．．」等語，有該等統一發票影本在卷可憑，並為
    兩造所不爭，亦足見原告與英尚公司簽訂之上開受讓管理合約書確具債權讓與之
    性質。被告雖辯稱：管理同意書上受讓額度為零，並有預支價金額度、管理費率
    之記載，故該合約書之性質為債權管理及質押借款，並非債權讓與云云；惟查，
    所謂應收帳款受讓管理合約，即當事人雙方約定一方將其對第三人之應收帳款（
    即債權）讓與他方，他方支付一定金額之契約，其目的有藉應收帳款之讓與取得
    他方之融資或擔保應收帳款屆期未獲清償之經濟風險，或取得他方對帳務管理所
    提供之服務，而均以應收帳款為中心之契約，此觀之原告與英尚公司上開受讓管
    理合約書第二條買賣價金第二項之約定即知，原告與英尚公司間除上開所述應收
    帳款收買之關係外（即受讓管理合約書第一條應收帳款買賣方式、第二條買賣價
    金之約定），英尚公司亦得請求原告提前支付部分價金，英尚公司並同意自原告
    提前支付價金日起至特定買受人實際支付各筆應收帳款日止，依銀行基本放款利
    率為基準加百分之二點五按日計算利息，第七條費用之負擔第三項則有管理費依
    各筆應收帳款金額一定百分比計收之約定，足見原告與英尚公司間之上開受讓管
    理合約書，係兼具應收帳款收買、融資與債權管理服務性質之債權讓與混合契約
    ，非僅單純之債權管理或質押借款。至管理同意書上受讓額度之記載，依上開受
    讓管理合約書第三條甲方（英尚公司）之義務第三項但書之約定，收買額度得由
    原告視業務需要隨時調整之，是尚難以管理同意書上受讓額度記載為零，即逕謂
    原告與英尚公司間並無債權讓與關係，且原告與英尚公司間之上開受讓管理合約
    書之本質既為債權讓與，自不因管理同意書之記載而異其本質。此外，再由該合
    約之名稱，亦可得知其係兼具「受讓」、「管理」性質之混合契約。被告辯稱：
    該契約僅為債權管理性質，不具債權讓與性質云云，尚不足採。至被告所稱財政
    部臺北市國稅局複查決定書及財政部訴願決定書均認為此為質押借款之性質等語
    ，經查該稅務爭議係針對應收帳款之收買是否得提列備抵呆帳為論述，即針對應
    收帳款之買賣是否對原告發生呆帳損失之危險，乃著眼於應收帳款是否可提列為
    備抵呆帳，並非認定應收帳款之法律性質，自難以該稅務爭議認定應收帳款之買
    賣不能提列備抵呆帳，即謂原告與英尚公司間應收帳款受讓管理合約非債權讓與
    性質，併此敘明。
三、按債權人得將債權讓與於第三人，但依當事人之特約不得讓與者，不在此限，不
    得讓與之特約不得對抗善意第三人，民法第二百九十四條定有明文。又違反禁止
    債權讓與契約所為之讓與，為無效，但不得讓與之特約不得以之對抗善意第三人
    ，若第三人不知有此特約其讓與應為有效，主張第三人為惡意者，應負舉證之責
    ，但如債權證書有禁止讓與之記載時，應推定第三人為惡意（最高法院五十年台
    上字第五三九號判例、學者史尚寬著債法總論第六八三頁參照）。經查，原告主
    張英尚公司已將其對於被告之應收帳款債權讓與予原告，且英尚公司已以存證信
    函通知被告，已生債權讓與效力之事實，固據其提出受讓管理合約書、統一發票
    、廠商送貨單、存證信函等為證，惟為被告所否認，辯稱：被告與英尚公司間有
    禁止債權讓與之特約，英尚公司違反此特約所為之債權移轉行為無效等語，並提
    出其與英尚公司間往來之訂購單數十紙為證，且有被告提出之發票訂單對照表足
    資參照，觀之該被告與英尚公司往來之訂購單，其上一般條款第九條載有「
    Assignment：Seller  shall  not  assign  this  Purchase  Order  or  any
    interest  herein without the prior written consent of Buyer.」等語，其
    譯文即「賣方於未得買方事先書面同意前，賣方不得將本訂單或因本訂單所生之
    任何權利轉讓予第三人。」，即被告與英尚公司間存有債權禁止轉讓之特約，而
    原告對於被告與英尚公司間之該等訂購單上有禁止債權轉讓之特約一節亦不爭執
    ，僅稱：其為善意第三人等語。然查，所謂被告與英尚公司間之訂購單，乃被告
    與英尚公司間債權債務發生之證明文件之一，與原告提出之廠商送貨單、統一發
    票同為所謂債權證書，而依原告與英尚公司簽訂之上開受讓管理合約書第一條所
    載，英尚公司應至少每月一次或於出貨后十日內，將該月、該次所有或該筆應收
    帳款發票影本或正本、被告簽收單、債權文件、確認之「訂單」、證明債權之文
    件、各債權之擔保及從屬權利及原告要求之其它文件交付予原告，又讓與人應將
    證明債權之文件，交付受讓人，並應告以關於主張該債權所必要之一切情形，民
    法第二百九十六條復有明文，足見該等訂購單確屬原告所可取得之債權證明文件
    ，依上開說明，英尚公司將其與被告間所生帳款債權讓與原告，而被告與英尚公
    司間之禁止讓與特約既載明於該帳款債權之訂購單上，非不得推定原告於受讓時
    已閱及而知情，原告對於其確係善意第三人一節，又未舉證以實其說，則依該特
    約，原告與英尚公司間之債權讓與行為自屬無效。再者，依原告與英尚公司簽訂
    之管理合約書第一條第一項、第二項及第三條第六項所載，英尚公司應交付其所
    有之應收帳款資料、特定買受人基本資料及特定買受人與英尚公司雙方間之往來
    帳予原告，以協助原告評估特定買受人之財務及信用能力，供原告選定特定買受
    人之用，特定買受人選定後，始由原告出具管理同意書予英尚公司；按原告係專
    業應收帳款收買公司，其依該帳款收買合約係負擔一定程度之經濟風險，故原告
    於出具管理同意書前，依管理合約書之約定及經驗法則，勢必事先對於欲選定特
    定買受人（即被告）之信用、財力及其與英尚公司間之交易條件、受讓債權之相
    關證明文件詳加調查以避免任何損失，由此亦足推定原告應已閱及該等訂購單而
    早已知悉被告與英尚公司間之債權禁止轉讓特約，舉證責任自應倒置由原告舉證
    證明其為善意第三人，始符法理之平。此外，原告並未舉證證明其係善意第三人
    ，被告辯稱英尚公司上開債權之讓與無效，自有理由。
四、次按，債權之讓與，非經讓與人或受讓人通知債務人，對於債務人不生效力，民
    法第二百九十七條第一項定有明文。又將來之債權讓與，於訂立債權讓與契約時
    ，債權既非現實存在，債權讓與之效力無從發生，應俟各該債權現實發生時，始
    生債權讓與之效力，是縱受讓人或讓與人對將來應為債務人之人預為通知，然受
    讓人既尚無從對債務人為請求，債務人對讓與人所得主張之抗辯或抵銷亦無從認
    定，尚難認於通知時已生債權讓與之效力。查原告雖主張英尚公司已於八十八年
    四月九日通知被告債權讓與之情事，無須就每筆貨款再逐一通知被告，並提出存
    證信函乙紙為證，然查，自債權讓與之本質觀之，必讓與人與債務人間已有債權
    債務關係存在，繼而該債權始有移轉之可能，倘讓與人與債務人間債權債務關係
    尚未發生，縱讓與人與受讓人間有何讓與合意，亦因讓與標的並不存在而無從約
    束債務人；就債務人抗辯權、抵銷權之保障而言，因受讓人之債權係自讓與人受
    讓而來，債務人原來對讓與人享有之抗辯權、抵銷權並不因此而受影響，此由民
    法第二百九十九條第一、二項之規定即可得知，惟讓與人與受讓人間，如就未來
    發生與否尚未確定之債權債務關係，預作概括性之轉讓，進而預先向債務人為債
    權讓與之通知時，此際因債權是否發生尚處於未確定狀態，債權債務關係之發展
    均未開始，遑論債務人對於讓與人產生任何抗辯權利，況且主動債權、受動債權
    亦未處於抵銷之適狀，於此種情形下，倘若肯認讓與人或受讓人預先向債務人所
    為之債權讓與通知發生效力，債務人須受民法第二百九十九條抗辯權、抵銷權行
    使之限制，不啻從根阻絕法律對於債務人原有之保障，與立法目的非但未合，且
    將來債權債務關係發生後，極有可能出現債務人雖對讓與人享有同時履行、瑕疵
    擔保等抗辯權利，然因受通知時點發生在所有抗辯權利發生之前，致其無法向受
    讓人主張之窘境。故讓與人或受讓人向債務人所為概括性之讓與通知，就通知時
    已發生之債權固發生民法債權讓與之效力，然對於尚未發生之債權，無論從債權
    讓與之本質或債務人之保障而論，均難以肯認發生效力。查本件帳款債權發生於
    八十九年五月至十二月間，有統一發票在卷可稽，雖英尚公司於八十八年四月九
    日以存證信函為概括性之債權讓與通知，惟系爭帳款債權於斯時尚未發生，依前
    所述，該通知自不生債權讓與之效力，附此敘明。
五、綜上，原告與訴外人英尚公司間之國內帳款受讓管理合約確有債權讓與之性質，
    惟因被告與英尚公司間另有禁止債權轉讓之特約，英尚公司違背此特約所為將其
    對被告之帳款債權轉讓予原告之債權讓與行為自屬無效，原告自不得主張其已受
    讓英尚公司對被告之貨款債權，而對被告請求貨款債權之給付。從而，原告基於
    債權讓與之法律關係，請求被告給付貨款七千四百六十五萬五千二百六十二元及
    自起訴狀繕本送達翌日起至清償日止按週年利率百分之五計算之利息，自無理由
    ，應予駁回。
六、本件債權讓與既屬無效，則被告是否得主張債權抵銷等情，自毋庸贅述，且本件
    事證已臻明確，兩造所提其餘攻擊、防禦方法及證據，經審酌認均與本院上開論
    斷無涉或無礙，爰不予再述，併此敘明。
陸、假執行之宣告：
    原告之訴既經駁回，其假執行之聲請即失所附麗，應併駁回之。
據上論結，本件原告之訴為無理由，依民事訴訟法第七十八條，判決如主文。
中　　　華　　　民　　　國　　九十一　　年　　 十一 　　月　　 十五 　　日
                                  臺灣新竹地方法院民事第二庭
~B法　　　官　林南薰
右為正本係照原本作成。
如對本判決上訴，須於判決送達後廿日內向本院提出上訴狀。
~B法院書記官　林淑瑜
中　　　華　　　民　　　國　　九十一　　年　　 十一 　　月　　 十五 　　日
